臺灣高雄地方法院民事判決　九十二年度再易字第四六號
　　再審原告　甲○○
　　再審被告　乙○○
當事人間請求給付買賣價金事件，再審原告對於中華民國九十二年十月三十一日本院
民國九十二年度簡上字第二二四號確定判決提起再審之訴，本院於民國九十三年九月
六日言詞辯論終結，判決如下：
    主    文
再審之訴駁回。
再審訴訟費用由再審原告負擔。
    事    實    及    理    由
一、再審原告起訴主張：再審被告於本院民國九十二年度簡上字第二二四號請求給付
    買賣價金事件（下稱前案訴訟）中，主張其於八十九年二月間以新台幣（下同）
    二十一萬元之價格向再審原告購買美國克萊斯勒公司出廠之ＮＥＯＮ型、一九九
    五ＣＣ、車牌ＶＬ—九八一八號之汽車一輛（下稱系爭車輛），再審被告復於九
    十年二月二日將該車以十四萬五千元之價格賣給訴外人許晉耀，許晉耀於九十年
    十一月間清洗引擎室時，發現車身號碼經過變造，該車車身實屬他人被竊之贓車
    ，而訴請再審被告返還價金。惟該車購自再審原告，車身號碼之變造顯係再審原
    告所為，再審原告交付之買賣標的物既有瑕疵，再審被告即解除買賣契約，請求
    回復原狀等語，並請求再審原告返還買賣價金二十一萬元及利息，嗣本院判決再
    審被告勝訴確定在案。惟查，再審被告於前案訴訟中，並未提出任何證據證明系
    爭車輛車身號碼為再審原告所偽造，原確定判決僅憑轉讓過程之汽車證明文件所
    載車身號碼與系爭車輛遭變造後之號碼相同，即認車身號碼為再審原告所變造，
    顯然違背經驗法則及民事訴訟法第二百二十二條第一項、第三項、第四項之規定
    。又再審原告曾於前案訴訟進行中提出同時履行抗辯，聲明若法院判決再審原告
    應返還買賣價金，則再審被告應同時將系爭車輛交還再審原告，詎原確定判決竟
    將再審原告前揭聲明棄而不論，顯有不適用民法第二百五十九條、第二百六十一
    條規定及最高法院四十四年度台上字第七○二號判例意旨之違誤。另再審被告買
    受系爭車輛支出價金二十一萬元，使用一年多之後，以十四萬五千元出售，可見
    其使用系爭車輛一年多之折舊為六萬五千元，該折舊金額為再審被告使用該車之
    代價，亦為再審原告所失之利益，兩造間買賣契約既已解除，再審被告享有使用
    系爭車輛之利益即屬不當得利，應將該不當得利返還再審原告；而再審原告於前
    案訴訟中已聲明以再審被告應返還之不當得利六萬五千元與其所請求返還之價金
    相抵銷，抵銷後再審被告最多僅能請求返還十四萬五千元，原確定判決對再審原
    告前開法律上主張棄置不顧，僅謂「折舊屬損害賠償問題」，迴避不當得利法律
    之適用，有判決不適用法規之情形。綜上說明，原確定判決適用法規顯有錯誤，
    且對再審原告不利，爰依民事訴訟法第四百九十六條第一項第一款規定提起再審
    之訴，並聲明：（一）本院九十二年度簡上字第二二四號民事確定判決應予廢棄
    。（二）上開廢棄部分，再審被告在第一審之訴及假執行之聲請均駁回。
二、再審被告則以：原確定判決係依證人曾志祥之證言及車輛原始證明書、進口與貨
    物稅完（免）稅證明書等證據資料，認定再審原告將系爭車輛賣給再審被告時，
    該車車身號碼已遭變造，並以再審原告出售之物有瑕疵，再審被告已合法解除買
    賣契約為由，判命再審原告返還價金二十一萬元；該判決認定之事實並無錯誤，
    且已將得心證之理由記載於判決理由項下，再審原告以似是而非之觀念，未具體
    指出原確定判決如何適用法規錯誤，率予提起本件再審之訴，顯無理由。又再審
    原告縱曾於前案訴訟中提出同時履行之抗辯，但其並未就請求再審被告返還系爭
    車輛部分提起反訴或另行提起請求返還車輛訴訟，前案訴訟自不受該抗辯聲明之
    拘束。且系爭車輛目前由警方保管中，再審被告無法取得該車輛，自無從將系爭
    車輛返還再審原告。至再審原告主張折舊部分，原確定判決已於理由項下指出折
    舊係損害賠償之問題，與本件解除契約回復原狀之性質不同，再審原告之主張於
    法不合，原判決之認事用法正確無誤，再審原告提起本件再審之訴並無理由等語
    置辯。並聲明：駁回再審之訴。
三、按再審之訴，應於三十日之不變期間內提起。前項期間，自判決確定時起算。但
    再審之理由知悉在後者，自知悉時起算；民事訴訟法第五百條第一項、第二項分
    別定有明文。查本件再審原告係於九十二年十一月十一日收受本院九十二年度簡
    上字第二二四號民事判決，而於同年月十七日向本院提起再審之訴，有送達證書
    、再審聲請狀（其上蓋有本院收狀章）在卷可稽，是再審原告提起本件再審之訴
    尚未逾民事訴訟法第五百條第一項所定三十日之法定再審期間，先予敘明。
四、再按有下列各款情形之一者，得以再審之訴對於確定終局判決聲明不服。但當事
    人已依上訴主張其事由或知其事由而不為主張者，不在此限：一、適用法規顯有
    錯誤者。民事訴訟法第四百九十六條第一項第一款定有明文。又所謂適用法規顯
    有錯誤者，乃指確定判決所積極的適用之法規，顯然不合於法律規定，或與司法
    院現尚有效之大法官會議解釋，或最高法院現尚有效之判例，顯然違反者而言，
    不包括漏未斟酌證據及認定事實錯誤之情形在內。另消極的不適用法規，顯然影
    響裁判者，亦屬適用法規顯有錯誤之範圍，最高法院六十三年度台上字第八八○
    號判例意旨及大法官會議釋字第一七七號解釋意旨可資參照。本件再審原告主張
    前案訴訟原確定判決適用法規顯有錯誤，應廢棄原判決並駁回再審被告於第一審
    之訴及假執行之聲請等語，為再審被告所否認，並以前詞置辯。則本件應予審究
    者，即上開原確定判決有無民事訴訟法第四百九十六條第一項第一款之再審事由
    ？若有，原確定判決是否應廢棄改判？茲一一論述如下：
（一）再審原告主張原確定判決認定其變造系爭車輛車身號碼，違背經驗法則及民事
      訴訟法第二百二十二條第一項、第三項、第四項之規定部分：
    經查，原確定判決認定再審原告將系爭車輛賣給再審被告時，該車車身號碼已遭
    變造，係以「許晉耀於九十年十一月復擬將該車出售時‧‧‧始查出該車身號碼
    應為ＩＣ３ＥＳ４７Ｃ４ＳＤ３６３３９２號係遭變造為ＩＣ３ＥＳ４７Ｃ９Ｓ
    Ｄ１４２０９４號‧‧‧本件上訴人（即再審原告）出賣系爭車輛予被上訴人（
    即再審被告）時，曾交付車輛原始證明書及進口與貨物稅完（免）稅證明書（車
    輛用）予被上訴人，有該上開證明書及行車執照附卷可稽，並為兩造所不爭執，
    依上開證明書之記載系爭車輛之車身號碼為ＩＣ３ＥＳ４７Ｃ９ＳＤ１４２０９
    ４號，與訴外人許晉耀之汽車行駛執照之車身號碼相符，足見上訴人出賣並交付
    系爭車輛予被上訴人時，系爭車輛之車身號碼已遭變造為ＩＣ３ＥＳ４７Ｃ９Ｓ
    Ｄ１４２０９４號」為理由，有判決書附卷可稽，則原確定判決僅認定再審原告
    將系爭車輛賣給再審被告時，該車車身號碼已遭變造，並未提及係遭何人變造，
    更未認定是再審原告動手進行變造，是再審原告主張原確定判決無證據即認再審
    原告有變造車身號碼之行為云云，顯有誤認。又原確定判決以上開理由認定系爭
    車輛車身號碼於再審被告買受前已遭變造，法院得心證之理由已記明於判決，且
    「系爭車輛車身號碼何時遭變造」屬事實之認定，本為事實審法院職權行使之範
    圍，並無適用法規顯有錯誤之問題；況原確定判決上開推論過程亦無何違反經驗
    法則或民事訴訟法第二百二十二條規定之情形，其認事用法均無違誤。從而，再
    審原告主張原確定判決此部分之認定適用法規顯有錯誤，洵屬無據。
（二）再審原告主張其曾於前案訴訟審理中提出同時履行抗辯，原確定判決未予論述
      ，顯有不適用法律規定及判例意旨之違誤部分：
１、按契約解除，雙方互負回復原狀之義務，民法第二百五十九條定有明文，此項互
    負之義務，依同法第二百六十一條準用第二百六十四條之規定，於他方未為對待
    給付前，得拒絕自己之給付。最高法院四十四年度台上字第七○二號著有判例足
    資參照。查再審原告於前案訴訟二審法院審理中曾提出同時履行抗辯，聲明若法
    院判決再審原告應返還買賣價金，則再審被告應同時將系爭車輛交還再審原告等
    語，惟原確定判決未就再審原告上開抗辯為裁判之事實，業據本院調閱前案訴訟
    卷宗查核屬實，則再審原告以原確定判決消極不適用法規為由提起再審之訴，尚
    屬合法。
２、次按契約解除時，當事人雙方互負回復原狀之義務，固為民法第二百五十九條所
    明定；惟因不可歸責於債務人之事由，致給付不能者，債務人免給付義務，民法
    第二百二十五條第一項亦有明文。經查，系爭車輛目前登記於許晉耀名下，但車
    身號碼曾遭變造，該車車身原為訴外人藍銘德所有（藍銘德所有車牌號碼ＯＮ—
    五七六九號、車身號碼ＩＣ３ＥＳ４７Ｃ４ＳＤ３６３３９２號之同型車，於八
    十七年間在彰化縣遭竊，遭竊後該車車身號碼經變造為ＩＣ３ＥＳ４７Ｃ９ＳＤ
    １４２０９４號，並重領號碼為ＶＬ—九八一八號之車牌，即系爭車輛），許晉
    耀將系爭車輛交給警方後，因警方目前無法判斷何人為該車所有權人、何人有權
    領回該車，故該車目前由高雄市政府警察局左營分局舊城派出所保管中，無法發
    還任何人，須俟釐清所有權後始得依法予以發還乙節，有車號查詢汽車車籍表、
    高雄市政府警察局左營分局九十三年六月二十四日高市警左分三字第○九三○○
    一○七四三號函附卷可憑，堪認系爭車輛現在並非由再審被告占有中，再審被告
    亦無法向警方取回該車輛，亦即再審被告無從將該車輛交付再審原告。又再審被
    告之所以不能交付系爭車輛，係因警方無法判斷何人為所有權人而不願發還該車
    輛所致，已如前述，該事由顯然不可歸責於再審被告，揆諸前揭法條之規定，再
    審被告已免除本件回復原狀（將系爭車輛交付再審原告）之義務。職是，再審被
    告既已免除交付系爭車輛予再審原告之義務，則再審原告主張本件有同時履行抗
    辯之適用，請求法院判決再審被告應為對待給付云云，即無理由。
（三）再審原告主張原確定判決認為「折舊屬損害賠償問題」，駁回再審原告關於抵
      銷之主張，迴避不當得利法律之適用，有判決不適用法規之錯誤部分：
    按契約解除時，當事人雙方回復原狀之義務，除法律另有規定或契約另有訂定外
    ，依左列之規定：一、由他方所受領之給付物，應返還之。民法第二百五十九條
    第一款定有明文。其立法意旨為「謹按契約解除時，當事人雙方均負回復契約成
    立前原狀之義務，除法律另有規定，或當事人另有約定者，仍當從其所定外，其
    所負義務之範圍，亟應明白規定，以杜無謂之爭論。此本條所由設也。」參照上
    開條文及立法意旨，堪認於解除契約時，受領給付物之一方僅須返還由他方所受
    領之給付物，即足以回復契約成立前之原狀，並無一併返還該給付物折舊金額或
    使用利益之問題。從而，原確定判決認為本件並無折舊或不當得利之適用，駁回
    再審原告關於抵銷之主張，其適用法規並無錯誤，再審原告主張原確定判決此部
    分有判決不適用法規之錯誤云云，並不足採。
五、末按再審之訴，雖有再審理由，法院如認原判決為正當者，應以判決駁回之。民
    事訴訟法第五百零四條定有明文。綜上所述，關於再審原告主張原確定判決未審
    酌同時履行抗辯部分，因再審被告並無交付再審原告系爭車輛之義務，故原確定
    判決未於判決再審原告給付買賣價金之同時，命再審被告為交付系爭車輛之對待
    給付，尚屬正當；至再審原告所提其餘再審理由，均無理由。從而，本件再審之
    訴，雖有民事訴訟法第四百九十六條第一項第一款「適用法規顯有錯誤」之再審
    理由，惟認前案訴訟第二審法院就此部分所為再審原告敗訴，且未命再審被告為
    對待給付之判決，理由雖有不同，然結論仍為正當，應予維持。再審意旨指摘原
    確定判決適用法規顯有錯誤，應予廢棄改判，為無理由，應予駁回。
據上論結，本件再審之訴為無理由，依民事訴訟法第五百零四條、第七十八條，判決
如主文。
中　　　華　　　民　　　國　　九十三　　年　　　九　　　月　　二十二　　日
                              臺灣高雄地方法院民事第二庭
~B審判長法官　李昭彥
~B法　　　官　劉定安
~B法　　　官　楊筑婷
右為正本係照原本作成。
不得上訴。
中　　　華　　　民　　　國　　九十三　　年　　　九　　　月　　二十二　　日
~B法院書記官　胡淑芳
